臺灣高等法院刑事判決
109年度上訴字第3680號
上  訴  人  
即  被  告  彭盈韶


選任辯護人  林裕智律師(扶助律師)          
上列上訴人即被告因違反毒品危害防制條例案件，不服臺灣新竹
地方法院109年度訴字第1號，中華民國109年7月31日第一審判決
（起訴案號：臺灣新竹地方檢察署108年度偵字第6903號、第120
38號、第12245號），提起上訴，本院判決如下：
    主  文
原判決關於甲○○部分撤銷。
甲○○共同犯販賣第一級毒品罪，處有期徒刑柒年柒月。
    事  實
一、甲○○與曾正豪為夫妻，其明知海洛因係毒品危害防制條例第
    2條第2項第1款之第一級毒品，不得非法販賣、持有，竟與
    曾正豪共同基於販賣第一級毒品以營利之犯意聯絡，於民國
    108年3月19日13時21分許、13時37分許由曾正豪、甲○○先後
    以如附表所示之行動電話與范乾彬聯繫，約定至范乾彬位在
    新竹縣○○鎮○○街（起訴書誤載為○○街，應予更正）000號2樓
    3室住處樓下進行交易，曾正豪、甲○○2人旋於同日13時50分
    許共乘機車抵達該址後，由曾正豪以新臺幣（下同）500元
    之價格，販賣第一級毒品海洛因1包（重量未足1公克）予范
    乾彬，因范乾彬當場未交付價金，甲○○即於同日17時37分、
    18時10分許再度致電范乾彬約明上開價金交付之時間、地點
    ，曾正豪、甲○○2人並於同日18時30分許再度共乘機車前往
    上址，並由曾正豪收受范乾彬所交付之購毒價金500元。
二、案經新竹縣政府警察局竹東分局報告及臺灣新竹地方檢察署
    檢察官自動檢舉分案偵查後起訴。
    理  由
壹、證據能力
一、被告以外之人於審判外之陳述，雖不符刑事訴訟法第159條
    之1、159條之2、159條之3、159條之4等規定，而經當事人
    於審判程序同意作為證據，法院審酌該言詞陳述或書面陳述
    作成時之情況，認為適當者，亦得為證據。當事人、代理人
    或辯護人於法院調查證據時，知有第159條第1項不得為證據
    之情形，而未於言詞辯論終結前聲明異議者，視為有前項之
    同意，刑事訴訟法第159條之5定有明文。本案當事人及辯護
    人就下述供述證據方法之證據能力，於言詞辯論終結前均同
    意作為證據使用，而經本院審酌各該證據方法之作成時，並
    無其他不法之情狀，均適宜為本案之證據，依刑事訴訟法第
    159條之5之規定，有證據能力。
二、至於其餘資以認定本案犯罪事實之非供述證據，亦查無違反
    法定程序取得之情形，依刑事訴訟法第158條之4反面規定，
    應具證據能力。
貳、實體方面
一、有罪認定之理由
　㈠上揭事實，業經被告於偵查及本院審理時坦承不諱，且據證
    人即共同被告曾正豪於偵查及原審審理時證述在卷(見108年
    度偵字第6903號偵查卷第18至20頁、原審卷第103至104頁)
    ，核與證人范乾彬於偵查及原審審理時之證述大致相符（見
    原審卷第259至276、293至294頁），且有曾正豪之台灣之星
    門號申辦通聯調閱查詢單、臺灣新竹地方法院108年聲監字
    第90號、108年聲監續字第238號通訊監察書（含電話附表、
    附件）、108年5月20日新院平刑監108聲監可11字第152號函
    檢附之行動電話門號0000000000號、0000000000號與門號00
    00000000號（持用人證人范乾彬）108年3月19日通訊監察譯
    文、108年聲搜字第228號搜索票、新竹縣政府警察局竹東分
    局搜索扣押筆錄、扣押物品目錄表等件在卷可參（見108年
    度他字第546號偵查卷第9頁及背面、108年度偵字第12245號
    偵查卷第58頁、第60頁至第61頁背面、第62、98至104頁、1
    08年度聲監字第254號卷第56頁），並有扣案如附表所示之
    行動電話可佐，足認被告之任意性自白與事實相符，堪以採
    信。
  ㈡至辯護人雖辯稱：毒品交易時間、地點是由曾正豪與證人范
    乾彬所約定，毒品交付及收取價金，均係由共同被告曾正豪
    所為，價金，也是由曾正豪取走，被告應僅成立幫助犯云云
    。惟按刑法關於正犯、從犯之區別，係以其主觀之犯意及客
    觀之犯罪行為為判斷標準，凡以自己犯罪之意思而參與犯罪
    ，無論其所參與者是否係犯罪構成要件之行為，皆為正犯；
    其以幫助他人犯罪之意思而參與犯罪，所參與者苟係犯罪構
    成要件之行為，亦為正犯；必以幫助他人犯罪之意思而參與
    犯罪，所參與者又為犯罪構成要件以外之行為，始為從犯。
    而就販賣毒品而言，舉凡看貨、議價、洽定交易時、地、收
    款、交貨等作為，皆屬販賣毒品構成要件事實之部分行為，
    是苟有參與其事，即係分擔實行犯罪行為，自應負共同販賣
    毒品罪責。經查：
  ⒈證人范乾彬於偵查中證稱：4通通訊監察譯文是伊跟曾正豪、
    被告的通話，是要拿海洛因，一開始是被告接的，然後被告
    轉給曾正豪，第2通是被告接的，伊跟被告說在伊家門口等
    ，交易時間大概是13時50幾分，被告夫妻騎摩托車來，曾正
    豪拿海洛因給伊，當時欠曾正豪錢，晚上才給曾正豪，後面
    兩通譯文，18點多是還錢，是被告聽的，也是夫妻一起來，
    譯文裡面有講到「我拿到，我就馬上去你那邊，你放心」是
    指拿到錢阿，就在家裡等他來拿啦，差不多是18時30分的時
    候才給他等語（見原審卷第262至272頁）。而對於被告是否
    知悉為毒品交易，更明白證稱：被告知道曾正豪跟伊交易海
    洛因，被告常常會接，都是被告接聽電話的，收錢的時間、
    地點也是跟被告約的等語（見原審卷第272頁），證人范乾
    彬明確指證被告知悉曾正豪有與之交易毒品之情事，並說明
    係與被告約定交易毒品之時間、地點，且後續該毒品價金交
    付之時間、地點，亦係與被告相約。
  ⒉而被告於偵查中供稱：「（0902、0000000000，會代接他的
    行動電話是不是？）對」、「（那、曾正豪會用這支電話販
    賣毒品，你也知道嘛，對不對？）知道。（聲音微弱）」等
    語（見原審卷第278頁），復供稱：當天前兩通電話通話完
    畢之13時50分，伊跟曾正豪騎摩托車過去，曾正豪把海洛因
    交給證人范乾彬；後兩通去收錢，是收之前下午的那1筆，
    伊與曾正豪是18時25分或20分騎摩托車找證人范乾彬收錢，
    錢是曾正豪向證人范乾彬收的等語（見原審卷第278頁至第2
    83頁），經檢察官質以其所述與證人范乾彬並不相同時，被
    告供稱：「（到底是怎樣？你們講得不一樣？）（到底是怎
    樣？你回想一下好不好？不一致耶，反正你有聽電話、有約
    時間、有約地點）那個我承認」、「（也有去賣、跟著曾正
    豪去賣毒品給他，可是收錢這個小細節呀，對不起來阿，你
    再想一想。你確定錢是曾正豪收的嗎？可是范振乾(按應係
    范乾彬)說是你收的吶？）（停頓）是曾正豪收」、「是曾
    正豪，曾正豪之後再拿給我」、「我的意思是說范乾彬拿錢
    給曾正豪，收多少我不知道」、「（我們特定一下日期，就
    是這一、那一天4通、108年3月19日，你和曾正豪賣海洛因
    給范乾彬交易的時間、地點，都是你在電話中跟范乾彬先約
    好的，對不對？）對」、「（…錄到的都是你聽的，只有第
    一通你有轉給他。都是你約好之後，你再跟曾正豪講是不是
    ？）對」、「(你們再一起騎車過去找范乾彬，是這樣嗎？
    ）對」等語（見原審卷第284頁至285頁），是被告於偵查中
    明確供稱自己會代接曾正豪行動電話，知悉曾正豪有以該行
    動電話對外販賣毒品，經檢察官告以與證人范乾彬通話之4
    則通訊監察譯文要旨後，更供稱通話當日有2次前往證人范
    乾彬住處，知悉係為交付毒品海洛因及收取價金，並有聯繫
    、約定交付之時間地點，足見被告對曾正豪於108年3月19日
    販賣第一級毒品海洛因予證人范乾彬確有所認識，並有與證
    人范乾彬約定交易及交付價金之時間、地點甚明。
  ⒊再觀諸通訊監察譯文之內容，除第1則即13時21分許之譯文中
    間改由曾正豪接聽，並表示「在你家等嗎？好，我等下過去
    找你玩」等語外，其餘各則譯文均係由被告接聽、與證人范
    乾彬對話，且在第2則即13時37分許之譯文，於證人范乾彬
    表示「喂，過來嗎？我在門口等你喔」，被告回覆：「好」
    等語，又在第4則譯文即18時10分之譯文，於證人范乾彬接
    續稱「喂，等一下啦，我老婆…」、「對啊，我老婆還沒過
    來，你懂嗎？」、「他等一下過來，我拿到我就馬上去你那
    邊，你放心，我在家裡等他」等語後，被告直接回覆「我知
    道啦，那你就在那邊等我們」等語，此有通訊監察譯文4則
    在卷可憑（見108年度偵字第12245號偵查卷第104頁），可
    見該次毒品交易或價金交付之時間、地點均係由被告直接與
    證人范乾彬確認；此外，被告與證人范乾彬之對話中，證人
    范乾彬並未提及通話之目的，亦未見被告有轉向曾正豪確認
    之情，在證人范乾彬欲償還毒品價金時，對話亦未提及任何
    有關毒品交易或交付買賣海洛因之價金之內容，僅表示「我
    老婆回來」、「我拿到我就馬上去」，並詢問被告「你懂嗎
    ？」，被告卻逕為表示「我知道啦，那你就在那邊等我們」
    ，顯然彼此間知悉通話之目的及緣由，被告對曾正豪販賣第
    一級毒品海洛因予證人范乾彬確有認識，更有分擔洽定交付
    販賣毒品價金之時、地之舉。
  ⒋基上，被告對該次曾正豪與證人范乾彬將進行毒品交易確有
    認識，更有與證人范乾彬約定交付毒品海洛因、收取價金之
    時間及地點，即分擔洽定交付販賣毒品、收取價金之時、地
    之舉，並非單純接聽電話，其所為仍屬販賣毒品之構成要件
    行為，當為正犯無訛，故辯護人上開所辯即非可採。
  ㈢綜上所述，本件事證明確，被告之犯行，應堪認定。
二、新舊法比較
　  按行為後法律有變更者，適用行為時之法律。但行為後之法
    律有利於行為人者，適用最有利於行為人之法律，刑法第2
    條第1項定有明文。被告行為後，毒品危害防制條例業於109
    年1月15日修正公布，並於同年7月15日生效施行。其中:
　㈠修正前毒品危害防制條例第4條第1項規定：「製造、運輸、
    販賣第一級毒品者，處死刑或無期徒刑；處無期徒刑者，得
    併科新臺幣2千萬元以下罰金」，修正後毒品危害防制條例
    第4條第1項規定：「製造、運輸、販賣第一級毒品者，處死
    刑或無期徒刑；處無期徒刑者，得併科新臺幣3千萬元以下
    罰金」。修正後之規定將得併科罰金之數額提高為「3千萬
    元以下」，是認修正後之規定並未對被告有利。
　㈡修正前毒品危害防制條例該條例第17條第2項規定：「犯第4
    條至第8條之罪於偵查及審判中均自白者，減輕其刑」，修
    正後毒品危害防制條例第17條第2項規定：「犯第4條至第8
    條之罪於偵查及歷次審判中均自白者，減輕其刑」。修正後
    之規定增加須於「歷次」審判中均自白始得減輕之要件，是
    認修正後之規定並未對被告有利。
　㈢經綜合比較結果，依刑法第2條第1項前段規定，自應適用行
    為時即修正前毒品危害防制條例第4條第1項及第17條第2項
    之規定。
三、論罪科刑
　㈠核被告所為，係犯修正前毒品危害防制條例第4條第1項之販
    賣第一級毒品罪。起訴書雖認被告所為，僅止於幫助犯，然
    其之參與行為既已涉及販賣第一級毒品之構成要件行為，業
    如前述，則被告應屬正犯無訛，起訴書認被告為幫助犯罪，
    容有誤會，惟共同正犯與幫助犯，僅係犯罪形態與得否減刑
    有所差異，其適用之基本法條及所犯罪名並無不同，僅行為
    態樣有正犯、從犯之分，毋庸引用刑事訴訟法第300條變更
    檢察官起訴之法條（最高法院104年度台上字第452號判決意
    旨參照），且經本院告知被告罪名，於被告防禦權之行使亦
    無妨礙，附此敘明。
　㈡被告就販賣第一級毒品之犯行與曾正豪間有犯意之聯絡及行
    為之分擔，應以共同正犯論處。被告共同販賣第一級毒品前
    持有第一級毒品之低度行為，為其販賣之高度行為所吸收，
    不另論罪。
　㈢修正前毒品危害防制條例第17條第2項規定：「犯第四條至第
    八條之罪於偵查及審判中均自白者，減輕其刑。」係指偵查
    及審判中均有自白犯罪而言，僅須被告於偵、審中均曾經自
    白，即得認有該條項之適用，不以始終承認犯罪為必要。且
    不論該被告之自白，係出於自動或被動、簡單或詳細、一次
    或多次，並其自白後有無翻異，苟其於偵查及審判中均曾有
    自白，即應依法減輕其刑。（最高法院100年度台上字第614
    8號判決參照）。又所謂之「自白」，乃對自己之犯罪事實
    全部或主要部分為肯定供述之意，倘被告已供陳與犯罪構成
    要件合致之事實，縱時日、處所、行為態樣、行為階段等非
    構成犯罪事實之要素略有不符，或另有阻卻違法、阻卻責任
    事由存在之主張，亦不影響其為自白（最高法院104年度台
    上字第2668號判決意旨參照）。查被告於原審雖否認有共同
    販賣第一級毒品之犯行，惟其於偵查中供承有與證人范乾彬
    約定交易及交付價金之時間、地一事，且於本院審理中對事
    實欄所述之犯罪事實為自白之意，觀諸上揭判決意旨，被告
    所為共同販賣第一級毒品犯行，應已符自白犯罪之要件。被
    告既於偵查及本院審理時自白確有販賣第一級毒品之事實，
    爰依修正前毒品危害防制條例第17條第2項之規定，減輕其
    刑。
　㈣又被告販賣第一級毒品海洛因之行為，固應受非難，惟念其
    所出售之毒品，數量不多且其次數僅1次，與販賣毒品數量
    達數公斤以上之嚴重危害社會治安情形不同，誠屬情輕法重
    ，倘對其販賣毒品海洛因之犯行科以法定最輕本刑之無期徒
    刑，猶嫌過重，衡情尚有可憫恕之處，爰依刑法第59條之規
    定減輕其刑，並依法遞減之。
四、撤銷改判部分
　㈠撤銷改判之理由　　
　  原審認被告事證明確，因予論罪科刑，固非無見，惟：
　⒈共同正犯與幫助犯，其適用之基本法條及所犯罪名並無不同
    ，僅行為態樣有正犯、從犯之分，毋庸變更起訴，業如前述
    。原審依刑事訴訟法第300條規定，變更檢察官起訴法條，
    容有誤會。
　⒉被告於原審判決後於本院已自白上開販賣第一級毒品罪之犯
    行，原判決就其所犯販賣第一級毒品罪部分未及適用修正前
    毒品危害防制條例第17條第2項之規定予以減刑，尚有未恰
    。被告以原審未依修正前毒品危害防制條例第17條第2項之
    規定予以減刑為由提起上訴，為有理由，自應由本院將原判
    決關於被告部分予以撤銷改判。
　㈡審酌被告與曾正豪共同販賣第一級毒品犯行，助長毒品之流
    通，所為當無可取之處，惟考量被告販賣第一級毒品之對象
    單一，交易金額、重量非鉅，且被告終於本院審理時坦承犯
    行之犯後態度，並兼衡被告自述在電子廠上班，與曾正豪結
    婚共同有1名未成年子女，經濟狀況普通及高中畢業之智識
    程度等一切情狀，各量處如主文第2項所示之刑。
　㈢沒收
　⒈按除有其他特別規定者外，犯罪工具物必須屬於被告所有，
    或被告有事實上之處分權時，始得在該被告罪刑項下諭知沒
    收；至於非所有權人，又無共同處分權之共同正犯，自無庸
    在其罪刑項下諭知沒收（最高法院107年7月17日第5次刑事
    庭會議決議參照）。而就販賣毒品所用之物，固應優先適用
    修正後毒品危害防制條例第19條第1項規定，不問屬於犯罪
    行為人與否，宣告沒收，並依修正後刑法第38條第4項規定
    ，於全部或一部不能沒收或不宜執行沒收時，追徵其價額，
    然考其立法理由，係為「擴大沒收範圍，使犯第4條至第9條
    、第12條、第13條或第14條第1項、第2項之罪所用之物，不
    問是否屬於犯罪行為人所有，均應沒收之，以遏止相關犯罪
    之發生」。查扣案如附表所示之物，為共犯曾正豪所有，供
    本案共同販賣第一級毒品犯行所用之工具，業經共犯曾正豪
    自承在卷（見原審卷第297頁至第298 頁），且有通訊監察
    譯文附卷可佐，原判決已依毒品危害防制條例第19條第1項
    規定，於曾正豪罪刑項下宣告沒收，自已足以遏止其犯罪，
    且卷內亦無證據足資認定被告對該行動電話具共同處分權，
    揆諸上開說明，自無再於被告罪刑項下重複宣告沒收之必要
    。
　⒉按「犯罪所得，屬於犯罪行為人者，沒收之。但有特別規定
    者，依其規定」、「前2項之沒收，於全部或一部不能沒收
    或不宜執行沒收時，追徵其價額」，刑法第38條之1第1項前
    段、第3項分別定有明文。次按「任何人都不得保有犯罪所
    得」為普世基本法律原則，犯罪所得之沒收、追徵，在於剝
    奪犯罪行為人之實際犯罪所得（原物或其替代價值利益），
    使其不能坐享犯罪之成果，以杜絕犯罪誘因，可謂對抗、防
    止經濟、貪瀆犯罪之重要刑事措施，性質上屬於類似不當得
    利之衡平措施，著重所受利得之剝奪。然苟無犯罪所得，自
    不生利得剝奪之問題，固不待言，至二人以上共同犯罪，關
    於犯罪所得之沒收、追徵，倘個別成員並無犯罪所得，且與
    其他成員對於所得亦無事實上之共同處分權時，同無「利得
    」可資剝奪，特別在集團性或重大經濟、貪污犯罪，不法利
    得龐大，一概採取絕對連帶沒收、追徵，對未受利得之共同
    正犯顯失公平。有關共同正犯犯罪所得之沒收、追徵，最高
    法院向採之共犯連帶說，業於104年8月11日之104年度第13
    次刑事庭會議決議不再援用供參，並改採沒收或追徵應就各
    人所分得者為之之見解（最高法院104年度台上字第3937號
    判決意旨參照）。查本件被告雖與曾正豪雖共同以價金500
    元販賣第一級毒品海洛因1包予范乾彬，然販毒之價金係由
    曾正豪收取，被告並未從中取得任何報酬，此據共犯曾正豪
    於原審供陳明確，此外，尚無證據可認被告就此次販賣第一
    級毒品之犯行確獲有犯罪所得，或就上開價金有實際支配權
    限，自無從諭知沒收、追徵。　
據上論斷，應依刑事訴訟法第369條第1項前段、第299條第1項前
段，毒品危害防制條例第4條第1項、第17條第2項，刑法第11條
、第28條、第59條，判決如主文。
本案經檢察官廖啟村提起公訴，檢察官曾文鐘到庭執行職務。
中　　華　　民　　國　　110 　年　　3 　　月　　24　　日
                  刑事第二十一庭審判長法　官  許宗和
                                      法　官  黃惠敏
                                      法　官  章曉文

以上正本證明與原本無異。
如不服本判決，應於收受送達後20日內向本院提出上訴書狀，其
未敘述上訴之理由者並得於提起上訴後20日內向本院補提理由書
（均須按他造當事人之人數附繕本）「切勿逕送上級法院」。
                                      書記官  賴又瑄
中　　華　　民　　國　　110 　年　　3 　　月　　24　　日
附錄：本案論罪科刑法條全文
修正前毒品危害防制條例第4條
製造、運輸、販賣第一級毒品者，處死刑或無期徒刑；處無期徒
刑者，得併科新臺幣2千萬元以下罰金。
製造、運輸、販賣第二級毒品者，處無期徒刑或7年以上有期徒
刑，得併科新臺幣1千萬元以下罰金。
製造、運輸、販賣第三級毒品者，處7年以上有期徒刑，得併科
新臺幣7百萬元以下罰金。
製造、運輸、販賣第四級毒品者，處5年以上12年以下有期徒刑
，得併科新臺幣3百萬元以下罰金。
製造、運輸、販賣專供製造或施用毒品之器具者，處1年以上7 
年以下有期徒刑，得併科新臺幣1百萬元以下罰金。
前五項之未遂犯罰之。 

附表
編號       扣案物之名稱及數量 1 智慧型行動電話1支（小米、白色，門號0000000000號） 2 智慧型行動電話1支（ASUS、黑色，門號0000000000號）